【裁判字號】    97,簡上,73
【裁判日期】    970708
【裁判案由】    確認本票債權不存在
【裁判全文】
臺灣板橋地方法院民事判決              97年度簡上字第73號
上  訴  人  乙○○
被上  訴人  甲○○
上列當事人間請求確認本票債權不存在事件，上訴人對於中華民
國97年1 月30日本院三重簡易庭96年度重簡字第10236 號第一審
簡易判決提起上訴，經本院管轄簡易訴訟第二審之合議庭於97年
6 月24日言詞辯論終結，判決如下：
    主      文
原判決廢棄。
被上訴人於第一審簡易之訴駁回。
第一、二審訴訟費用由被上訴人負擔。
    事實及理由
一、被上訴人起訴主張：上訴人持有如附表所示之本票8 紙（下
    稱系爭本票）向本院聲請准予強制執行，經本院96年度票字
    第8982號本票裁定事件（下稱相關本票裁定事件一審）裁定
    准予強制執行；惟系爭本票固係被上訴人所簽發，惟已罹於
    3 年之時效期間，上訴人自不得主張票據權利，為此提起本
    件訴訟，並聲明：請求確認上訴人持有被上訴人簽發之系爭
    本票債權不存在等情。上訴人則以：系爭本票均係被上訴人
    簽發作為支付貨款所用，上訴人主張無債權債務關係並不實
    在等語資為抗辯。
二、原審為被上訴人全部勝訴判決，判決確認上訴人持有系爭本
    票之票據債權不存在。上訴人提起上訴，聲明：（一）原判
    決廢棄。（二）被上訴人原審簡易之訴駁回。被上訴人則聲
    明：駁回上訴。
三、按確認之訴，非原告有即受確認判決之法律上利益者不得提
    起，民事訴訟法第247 條定有明文，所謂即受確認判決之法
    律上利益，係指法律關係存否不明確，原告在法律上之地位
    有不安之狀態存在或受侵害之危險，而此種不安之狀態或危
    險，能以確認判決除去者而言。上訴人既以被上訴人名義所
    簽發之系爭本票向本院聲請准予強制執行，並經相關本票裁
    定事件一審准許強制執行，嗣經本院管轄非訟事件第二審之
    合議庭於民國96年9 月17日以96年度抗字第211 號本票裁定
    事件（下稱相關本票裁定事件二審）裁定駁回上訴人之抗告
    ，業據本院調取相關本票裁定事件歷審全卷核對無訛，被上
    訴人即得以相關本票裁定事件裁定為執行名義隨時聲請強制
    執行，而上訴人有即受強制執行之危險，此等危險自得依確
    認判決加以除去，是上訴人提起本件確認之訴，即有確認利
    益。
四、上訴人就系爭本票之真正並不爭執，且觀諸兩造之攻擊防禦
    方法，可知本件之爭點在於：系爭本票是否罹於時效，如已
    罹於時效，系爭本票債權是否因此而不存在，發票人即被上
    訴人得否請求確認已罹於時效之本票債權不存在，茲審理析
    述如下：
（一）按「票據上之權利：對匯票承兌人及本票發票人，自到期
      日起算；見票即付之本票，自發票日起算；三年間不行使
      ，因時效而消滅。對支票發票人自發票日起算，一年間不
      行使，因時效而消滅。」，票據法第22條第1 項定有明文
      。系爭本票中到期日最早者係如附表編號１所示本票為89
      年4 月30日，最晚者係如附表編號８所示本票為90年12月
      30日，而上訴人係於96年8 月1 日持系爭本票向相關本票
      裁定事件一審裁定准予強制執行等情，亦經本院調取相關
      本票裁定事件歷審全卷核對無訛，是被上訴人主張上訴人
      據以行使系爭本票之票據權利時已逾前揭3 年之消滅時效
      ，堪信為真正。系爭本票之時效既已完成，被上訴人為時
      效抗辯，自得拒絕給付票款。
（二）惟按民法第144 條第1 項所定關於時效完成後之效力，係
      採抗辯權發生主義，債權於時效完成後，僅債務人於債權
      人請求時得拒絕給付而已，其債權本身仍然存在。亦即罹
      於時效之債權，債權本身依然存在，債權人仍得對債務人
      本於債權而有所主張，僅債務人於債權人請求履行債務時
      ，得為時效抗辯拒絕履行而已。故時效抗辯，既屬抗辯權
      之一種，債務人於債權人請求其履行債務前，即無積極排
      除之權利。是消滅時效完成之效力，不過發生拒絕給付之
      抗辯權，且債務人為抗辯後，消滅者為請求權而非權利本
      身。準此，本票債權縱經時效完成，但其本票債權並不因
      而歸於消滅。又執行名義上債權人所有之請求權，雖已罹
      時效而消滅，執行法院仍應依債權人之聲請予以執行，惟
      債務人得提起執行異議之訴主張時效抗辯。準此以解，縱
      本票債權人已聲請法院裁定准予強制執行，亦應俟強制執
      行程序中，本票債務人僅得依強制執行法第14條之規定，
      提起異議之訴，方為合理，不得遽行提起確認本票債權不
      存在之訴。經查，本件被上訴人對於相關本票裁定事件一
      審准予本票強制執行之裁定提起抗告並為時效抗辯，相關
      本票裁定事件二審裁定雖表示應由本件被上訴人提起確認
      該本票債權存否之訴訟，以資解決之見解，然此並不足拘
      束本院。被上訴人雖主張系爭本票之債權已罹於時效，系
      爭本票債權不存在等情。惟查，上訴人對被上訴人之票款
      請求權因消滅時效雖已完成而消滅，其債權亦非當然消滅
      ，揆諸上揭說明，系爭本票債務僅成為被上訴人得拒絕給
      付之自然債務，被上訴人所得為時效抗辯者，亦僅係使上
      訴人之「票款『請求權』」消滅，而非票據債權本體消滅
      ，是被上訴人以時效完成為由，請求確認上訴人就系爭本
      票之債權不存在，為無理由，不應准許。
五、綜上所述，本件被上訴人主張既無可採，從而，被上訴人起
    訴請求確認上訴人持有系爭本票之票據債權不存在等情，為
    無理由，自不應准許。原審判命准許上訴人之上開請求，自
    有未洽。上訴意旨指摘原判決不當，求予廢棄改判，為有理
    由，自應由本院予以廢棄改判如主文所示。
六、本件事證已臻明確，兩造其餘攻擊防禦方法，經本院審酌後
    ，或與本件之爭點無涉，或對本件判決之勝負不生影響，爰
    不逐一論列。
七、訴訟費用負擔之依據：民事訴訟法第78條。
中    華    民    國    97    年    7     月    8     日
                  民事第二庭    審判長法官  蕭胤瑮
                                      法官  陳靜茹
                                      法官  鍾啟煌
以上正本證明與原本無異
本判決不得上訴
中    華    民    國    97    年    7     月    8     日
                                    書記官  張國仁
┌──────────────────────────────────────────┐
│附表（註：以下本票均免除作成拒絕證書）                                              │
├──┬───┬──────┬──────┬─────────┬────────┬──┤
│編號│發票人│發  票  日  │到  期  日  │票面金額（新臺幣）│ 本  票  號  碼 │備考│
├──┼───┼──────┼──────┼─────────┼────────┼──┤
│１  │甲○○│87年6 月18日│89年4 月30日│250,000元         │379878          │    │
├──┼───┼──────┼──────┼─────────┼────────┼──┤
│２  │甲○○│87年6 月18日│89年6 月30日│250,000元         │379877          │    │
├──┼───┼──────┼──────┼─────────┼────────┼──┤
│３  │甲○○│87年6 月20日│89年12月31日│250,000元         │379879          │    │
├──┼───┼──────┼──────┼─────────┼────────┼──┤
│４  │甲○○│87年6 月21日│90年2 月28日│232,500元         │379880          │    │
├──┼───┼──────┼──────┼─────────┼────────┼──┤
│５  │甲○○│87年12月7 日│90年8 月30日│118,000元         │379890          │    │
├──┼───┼──────┼──────┼─────────┼────────┼──┤
│６  │甲○○│87年12月7 日│90年10月30日│100,000元         │379891          │    │
├──┼───┼──────┼──────┼─────────┼────────┼──┤
│７  │甲○○│88年3 月18日│90年3 月10日│77,000元          │379893          │    │
├──┼───┼──────┼──────┼─────────┼────────┼──┤
│８  │甲○○│88年3 月18日│90年12月30日│100,000元         │379892          │    │
└──┴───┴──────┴──────┴─────────┴────────┴──┘


司法院資訊處製作；財團法人民間司法改革基金會備份。
